臺灣高等法院臺南分院民事判決　九十年度上字第二六二號　ｅ
　　　上　訴　人　丙　○　○
　　　　　　　　　甲　　　○
　　　　　　　　　戊　○　○
　　　　　　　　　丁　○　○
　　　被 上 訴人　乙　　　○.
右當事人間請求拆屋還地事件，上訴人對於中華民國九十年八月十六日臺灣臺南地方
法院第一審判決（九十年度訴字第一一一號）提起上訴，本院判決如左：
　　　主　　　文
原判決關於命上訴人給付超過如附表一所示部分及該部分假執行之宣告暨訴訟費用（
確定部分除外）之裁判均廢棄。
右開廢棄部分，被上訴人在第一審之訴及假執行之聲請均駁回。
其餘上訴駁回。
原判決命被上訴人供擔保得為假執行之金額，及命上訴人供擔保得免為假執行之金額
，變更為如附表四所示。
第一審（確定部分除外）、第二審訴訟費用由上訴人丙○○負擔百分十八、甲○負擔
百分十四、戊○○負擔百分十三、丁○○負擔百分十九，餘由被上訴人負擔。
　    事    　實
甲、上訴人方面：
一、聲明：求為判決：
（一）原判決不利於上訴人部分廢棄。
（二）右開廢棄部分，被上訴人在第一審之訴及假執行之聲請均駁回。
（三）第一、二審訴訟費用均由被上訴人負擔。
（四）如受不利判決，上訴人願供擔保，請准宣告免為假執行。
二、陳述：除與原審記載相同者予以引用外，補稱：
（一）原審法院係以上訴人「不能證明系爭土地為祖業」為由，因而判認上訴人係無
      權占用系爭土地而須拆屋還地。然查：
    (一)系爭土地確為祖產。被上訴人承繼並接手祖產之占有及使用，實不宜遽指渠為
      無權占用。
    (二)何況：
    1.日據時代，依台灣之習慣，「家」有家產，也有私產。「台灣私法」關於台灣
      原有私產之習慣有如下記載：「家產繼承、私產繼承均以財產之繼承為目的，
      但前者係繼承屬於家祖之財產，後者則承繼屬於家族私有之財產。‧‧‧私產
      繼承與日本民法舊繼承編所規定遺產繼承相似，均以家族之遺產為其繼承之標
      的，惟在日本之遺產繼承，不發生承繼戶主之私產問題，戶主之財產悉依家祖
      繼承之規定，而在台灣家長非家祖時，除家產之外尚有專屬於家長之私產，此
      部份之財產不適用家產繼承之法則。家產以被繼承人男子卑親屬均分承繼為原
      則（台灣民事習慣調查報告第四五０頁、四五一頁、四五二頁參照可稽）。則
      ：依卷內日據時代昭和七年之「證明願」（即「證明申請書」）所附經當時「
      台南州知事」（即「台南市市長」）證明屬實之證物資料（本狀再附呈）內載
      可知：
      (1)兩造共同先祖湯柳派下之共業家產（祖產），原僅由被上訴人先人湯歎管理
        。詎湯歎竟然未依前敘「台灣私法」之規定，在上訴人先人並無拋棄相續（
        繼承）之意思表示情形下，竟將其管理之湯柳派下共業之家產，未登記為「
        湯柳派下之男子卑親屬，均分相續為共有人」，卻擅為登錄僅其一人相續，
        成為單獨之所有權人。以上事實，由內載「湯柳」、「管理湯歎」、「相續
        湯歎」、「共業」之記載，即可推知。實不容被上訴人飾詞推賴或恣意否認
        ！從而，縱認上訴人對系爭土地無產權持分之存在，然亦不容否認：「系爭
        土地確為湯柳遺留下來之祖產」。則，同為湯柳派下之上訴人，自不應被指
        為系爭土地之無權占用人也！
      (2)即退步言，縱認系爭土地原為私產而非家產，依「台灣私法」關於台灣原有
        私產之習慣，私產繼承人第一順位為直系卑親屬，第二順位為配偶，第三順
        位為直系尊親屬，第四順位為戶主（台灣民事習慣調查報告第四五０頁、四
        五一頁、四五二頁參照可稽）。則系爭兩造共同先祖湯柳派下之共業私產，
        依當時之台灣習慣，亦應由「湯柳派下之直系卑親屬（即不分男女之卑親屬
        均有繼承權），共同相續繼承為共有人」，然湯歎卻違反該台灣習慣，擅為
        登錄僅其一人相續，成為單獨之所有權人。循此，亦不容否認：「系爭土地
        確為湯柳遺留下來之祖產」。則，同為湯柳派下之上訴人，自不應被指為無
        權占用人也！
      (3)由證一之證物資料內載顯示：
        系爭土地並非是湯歎一人「自始所有」，或是湯歎一人「向外人買受」或
          湯歎一人「自外人繼受」，而取得所有。
        系爭土地在湯歎名義之「前」，已然「先有」湯柳名義。且明明白白註明
          「共業」之字樣。
        系爭土地，湯歎開始僅是「管理人」，而非「所有人」。
        循此，即可明確反證：系爭土地「原本即是湯柳之產業」。亦即系爭土地茍
        非是「湯柳之家產」，則即是「湯柳之私產」！絕非是「湯歎的私產」！（
        因為，茍是屬於「湯歎的私產」，則萬無會有「湯柳」、「管理」、「共業
        」等之字樣出現也！）
      (4)既屬「湯柳之家產」或「湯柳之私產」，則依(1)(2)所敘，湯歎「嗣後」（在
        其「管理期間」）顯然是違背了前敘當時「台灣私法」規定，也違背了當時
        民間繼承之習慣，將應由包括上訴人先人在內之湯柳卑親屬共同繼承之祖產
        ，竟擅登湯歎一人單獨繼承！
    2.按「行使權利、履行義務，應依誠實及信用方法」。民法第一百四十八條第二
      項著有明文。被上訴人既迄今無法合理解釋或提出證明，其先人湯歎何以能由
      「管理人」逕成為「所有人」？被上訴人亦迄今無法合理解釋「為何上訴人已
      有數代均棲息居住於斯」？揆諸前揭誠信法則，被上訴人殊無得逕為主張民法
      第七百六十七條及第八百二十一條，強指上訴人為無權占有人、且須拆屋還地
      回復所有物之餘地也。
    (三)更何況：
    1.本件曾經於日據時代昭和七年台南地方法院單民第一四八三號「建物取除其他
      」事件（期日呼出狀，即法院開庭通知書），經判決認定上訴人之先人乃有權
      占有系爭土地（惟該判決年代已久，被告遍尋未著，原審法院亦查無資料）。
      因為茍非是「上訴人先人勝訴」或「上訴人先人有理」，則斷無在該「興訟之
      後」，再經數代，被上訴人猶肯讓上訴人家族接續棲息居住於斯之「常理」，
      或有此等「事理」乎？！
    2.上訴人所使用之土地乃兩造共同先祖湯柳之祖業，上訴人所使用之房屋亦皆設
      有稅籍：
      (1)上訴人丙○○之稅籍編號為00000000000，有房屋稅籍證明乙紙
        足證。
        土竹造房為民國二十八年七月間所起建課稅，至今折舊年數六十一年。
        磚石造房為民國五十六年七月間所起建課稅，至今折舊年數三十三年。
      (2)上訴人甲○之編號稅籍為00000000000，有房屋稅籍證明乙紙足
        證。
        磚石造房為民國二十五年七月間所起建課稅，至今折舊年數六十四年。
        純土造房為民國十一年七月間所起建課稅。至今拆舊年數七十八年。
        土雜木造房為民國二十三年七月間所起建課稅，至今折舊年數為六十六年
          。
      (3)上訴人丁○○之編號稅籍為00000000000，有房屋稅籍證明乙紙
        足證。
        土竹造房為民國四十九年七月間所起建課稅，至今折舊年數為四十年。
        土竹造房為民國五十三年七月間所起建課稅，至今折舊年數為三十六年。
      (4)湯貶乃上訴人戊○○之父，其稅籍編號為00000000000，有房屋
        稅籍證明乙紙足證。
        土竹造房為民國四十二年七月間所起建課稅，至今折舊年數為四十七年。以
        上房屋因天災、地震之關係或有整修，但仍為現地修繕。
    3.兩造共同先祖湯柳等人牌位，目前仍皆供奉在前開2.房屋大廳之內，供子孫膜
      拜，被上訴人今竟僅執民國三十五年總登記是所有權人，即數典忘祖，不禁令
      人心寒。
    4.按房屋之所有人與土地之所有人不同時，通常應須得到土地所有人之同意始得
      設定房屋稅籍。則上訴人長期使用系爭土地及房屋，自應非屬無權占有人。
    (四)姑不論，本件兩造爭訟之目的，非在尋求確認系爭土地所有權之歸屬。亦不論
      ，兩造爭執之重點，應是在「上訴人是有權占用，抑或無權占用」系爭土地。
      更不論，上訴人常年久居鄉野，大都無知無識，僅僅懂得「房地屬祖上遺留且
      年代久遠」，渠等根本不知有「總登記」、「繼承登記」其事，更遑論知懂對
      該等登記提出「異議」。雖遲至：(一)於民國年月１０日，上訴人等有向台南
      縣善化鎮調解委員會提出聲請調解。(二)於民國年３月日，上訴人以「丙○
      ○、甲○、湯祥、丁○○、湯金鳳、戊○○」為聲請人，對相對人，即本件被
      上訴人乙○及訴外人湯大籃等，向鈞院提出調解聲請，請求調解「確認所有權
      存在」等事，並主張兩造之爭議情形，雖該調解因相對人未出庭而調解不成立
      ，唯依主張之「爭議情形」亦可觀上訴人知確係「有權使用」系爭土地及其「
      歷史背景」。
    (五)由本件附呈之乙宗昭和七年之訴訟案卷，可知兩造先祖「攻擊防禦、調查證據
      、傳訊證人」訴訟程序之「激烈」。如此「激情演出」之結果，竟然是：
    1.被上訴人先祖（即該案之「原告」）委任之「訴訟代理人」的「解任」。
    2.兩造均無存留訴訟最後結果─亦即「判決書」。（上訴人確是「遍尋無著」。
      被上訴人是否「故意不提出」，則不得而知）。按諸吾人經驗法則與事理法則
      推論：以「昭和七年」（民國二十三年）距今已六十八年，距離原告在第一審
      ，即原審法院之起訴，亦有六十七載之久。如該「昭和七年訟案」茍非是「上
      訴人先祖勝訴」，則「被上訴人先祖既已辛苦起訴，辛苦獲得勝訴判決」，則
      豈有「被上訴人先祖」不依據該判決要求「上訴人先祖拆除地上物、返還土地
      」之事理乎？故由上訴人於「該判決之後六、七十年」猶然「占有使用系爭房
      地」之事實，應可推證：「昭和七年訟案」，應是「上訴人先祖勝訴」。如果
      法院「沒有判決」，而是「兩造（兩造先祖）訴訟中和解」或是「原告（被上
      訴人先祖）撤回起訴」，若則，也應認為是：「被上訴人先祖『應允』或『默
      認』上訴人先祖『有權使用』系爭房地」。
    (六)被上訴人九十一年五月一日提出之「辯論意旨狀」(二)亦自承：「土地台帳係關
      於土地管理或使用狀態之登記簿，僅能證明土地使用狀況，尚不足認定所有權
      歸屬。」況，該土地台帳記載，乃屬「公文書」之一種，依卷內日據時代昭和
      七年之「證明願」（即「證明申請書」）所附經當時「台南州知事」（即「台
      南市市長」）證明屬實之證物資料內載可知如前揭陳述（一）之(二)所列之事項
      。
    (七)上訴人請求傳訊並已到庭之證人湯武、湯知德暨所呈證明書，均一致證實：上
      訴人確係有權使用先祖湯柳遺留共同祖業之系爭房地。
    (八)上訴人請求傳訊並已到庭之證人湯天蔭、湯祥，均一致證實：因房屋居住使用
      者，如上訴人等，有長期在均攤繳付土地稅金，故對系爭土地是「有權使用」
      。或已「「長期」被土地所有權人默認是「有權使用土地者」。
    (九)被上訴人乙○於鈞院九十一年二月二十日勘驗現場時，亦證承：「（上訴人）
      丙○○、（上訴人甲○之叔）湯武，這兩位都是在這裏（房屋）出生的沒有錯
      」云云。以「丙○○、湯武現已是七、八十歲之老人」觀之，被上訴人「默認
      」或「允諾」：上訴人係系爭房地之「有權使用人」，實乃「無庸置疑、至為
      明確」之事也。
（二）查，被上訴人乙○及上訴人丙○○、甲○乃同祖父（湯祺）之五親等同輩旁系
      血親。被上訴人與上訴人戊○○、丁○○乃同曾祖父（湯柳）之九親等之同輩
      旁系血親。以上事實，有湯柳子孫系統表乙紙足證。故再「退步」言之：系爭
      台南善化鎮○○○段二七二地號土地乃湯柳公祖業由派下子弟共同居住使用為
      共業之土地，其間最初之原始業主湯柳死亡後，雖由湯歎管理並於明治三十九
      年八月十六日由被上訴人之祖父湯歎相續，但仍記載為祖業。則系爭土地於明
      治三十九年間登記在被上訴人之祖父湯歎名義下，但仍為共業土地。依法上訴
      人自屬有權使用系爭土地，其理至明。明治四十五年四月九日湯歎經營名下之
      系爭土地雖擅自由渠四位子嗣湯本、湯車、湯大目、湯領相續，則無論是解釋
      為祖業管理之傳續或湯歎該房子嗣侵害湯柳派下其他子孫之繼承權，有昭和七
      年十月一日台南州知事今川淵證明文件乙份足證。然皆不得遽予排除湯柳之派
      下其他子孫居住使用之固有權利。上訴人使用系爭土地乃天經地義，其理至明
      。尤其系爭土地之建物乃兩造之祖先所起造，此由建物之屋齡皆高過兩造之年
      紀甚多可證。上訴人接續祖先傳續得以使用祖業及房屋至今，豈能謂為無權占
      有乎？被上訴人雖登記為土地所有權人，但仍不得排除上訴人以湯柳派下子孫
      之身分而得享有之居住使用權利。
（三）綜上所敘，上訴人乃兩造共同祖先湯柳之派下子孫，被上訴人既未能證明祖業
      已經在諸派下子孫合意下合法繼承，則上訴人世代承續使用祖先起造之建物，
      自無無權占有之可言。
（四）原審法院依據被上訴人之請求，判稱：「給付原告及其他共有人」云云。然原
      審法院並未曾查證，所謂「其他共有人」中，究有幾名共有人是認為「上訴人
      乃無權占用須付損害金」？事實上，除「被上訴人一人」之外，其他共有人現
      在並不認為「上訴人須給付損害賠償金」。被上訴人就此，也未舉證以實其說
      。請求傳訊被上訴人以外之其他共有人以證明所謂「其他共有人」中，究有幾
      名共有人是認為「上訴人乃無權占用須付損害金」。又上訴人縱非有權占有，
      被上訴人長期默許上訴人無償使用，也不該再向上訴人要求五年的損害金，原
      審以百分之五計算，上訴人認為還是過高。
三、證據：援用原審所提證據，並補提親戚鄰居之「證明書」一件、上訴人祖先自日
    據時代起於系爭土地上之建物設籍落戶之戶籍謄本多件、現場建物照片七組、現
    場道路照片九幀、台南縣善化鎮調解委員會通知、上訴人向法院聲請調解之聲請
    狀、湯本等人與湯老賽間之訴訟資料（即上訴人所稱昭和七年之訴訟案卷）、被
    上訴人先祖即該案之原告委任之訴訟代理人解任書、土地台帳等影本各一件。並
    聲請訊問證人湯武、湯知德、湯天陰、湯祥。
乙、被上訴人方面：
一、聲明：求為判決：（一）駁回上訴。（二）第二審訴訟費用由上訴人負擔。
二、陳述：除與原審記載相同者予以引用外，補稱：
（一）上訴人略以台灣私法關於台灣原有私產之習慣家產以被繼承人男子卑親屬均分
      繼承原則，湯歎竟然未依前敘台灣私法規定上訴人先人並無拋棄相續繼承之意
      思，將管理之湯柳派下共業家產未登記為湯柳派上之男子卑親屬，均分相續為
      共有人，卻擅為登錄僅其一人相續，同為湯柳派下之上訴人，自不應被指為系
      爭土地之無權占用人也云云；惟查：
    (一)民事舉証責任主張有利事實，應負舉証責任，上訴人自應就此有所有權及占有
      使用權詳為舉証，民事訴訟法第二百七十七條所規定。
    (二)依日據時期土地台帳之登載，上訴人主張系爭土地為兩造祖先湯柳留下之祖產
      及共業，並以台灣民事習慣之規定，自應均分繼承之；但土地台帳係關於土地
      管理或使用狀態之登記簿，僅能証明土地使用狀況，尚不足認定所有權歸屬。
    (三)被上訴人及其他共有人繼承自湯歎，固關於土地所有權之認定，即應依土地登
      記簿為準，非以上訴人之空言推測為認定之依據，況查上訴人主張為其所有，
      何以於台灣光復後第一次總登記未異議；被上訴人及其他共有人繼承登記亦未
      提異詞，而為回復所有權之請求，顯亦無法自圓其說。
    (四)兩造先主湯柳並非系爭土地所有權人；而湯歎於明治三十九年登記為土地所有
      權人，湯歎亡後為被上訴人等繼承，上訴人非屬繼承人自無法登記其理至明，
      此有繼承系統表可佐（與上訴人所提系統表有異）由系統表可知上訴人分屬不
      同房親之一，孰有所有權可言。
    (五)上訴人再以曾於昭和七年以昭和七年單民第一四八三號建物取除其他事件受理
      系爭土地糾紛，且該事件已判定系爭土地已共業云云；被上訴人鄭重否認，並
      無所謂共業判決，均為上訴人片面之詞，無足採信，倘如其所言，其何以未登
      載為共業。上訴人再以系爭房屋稅籍之取得興建為被上訴人同意亦屬不實，被
      上訴人並未同意其等興建，自亦無法以其等取得稅籍管理而推論已獲得被上訴
      人之同意興建。
    (六)上訴人所傳喚証人湯武、湯知德及附呈証明（內載証明上訴人四棟房屋，均屬
      湯柳派上之祖業，且係湯柳派下之歷代子孫長年居住之房屋証明人湯武等人）
      被上訴人否認其等証言及証明之內容；稽以湯武稱「（土地登記何人名義？）
      是由祖先遺留的土地，登記何人名義我不清楚。」湯知德稱「確是共同祖先遺
      留之遺產」云云；但酌以其答稱「是同祖先的族親，已起過五代以上。」（見
      鈞院卷）足其渠等供詞並不明確系爭土地何人所有亦不知情，其提出之証明書
      証明人於本案待証事實有何關聯並未敘明，且此等証明人均未於上訴人主張之
      時間與其事，甚至均未出生，如何証明確有其事，亦令人置疑，上訴人否認其
      文書及內容之正確性。
    (七)上訴人另以証人湯天蔭，湯祥証明系爭土地有權使用大家均攤稅金云云；但查
      右開証人湯天蔭為上訴人丙○○兒子，湯祥為上訴人戊○○哥哥，渠等証言已
      有偏頗況以上訴人如何分攤其內部之稅金，概與被上訴人及其他共有人無涉，
      況被上訴人並未收受任何稅金，豈能以推論渠等已得上訴人及其他共有人同意
      使用系爭土地，被上訴人予以否認。
（二）上訴人無權占用右開土地造成被上訴人及其他共有人受有相當於租金之損害，
      原審以上訴人占用系爭土地之面積乘以申報地價乘以百分之五（土地申報總價
      額年息百分之五）尚屬允當，並無違誤，被上訴人亦表贊同，即：
    (一)丙○○部份賠償金額：111×7800×0.05×5=216450
    (二)甲○部份賠償金額：170×7800×0.05×5=331500
    (三)丁○○部份賠償金額：102×7800×0.05×5=198900
    (四)戊○○部份賠償金額：120×7800×0.05×5=234000
（三）被上訴人依據物上請求權及不當得利法律關係請求上訴人於原審為拆除地上物
      及賠償金額，並無違法，原審據以判決，詢屬正確上訴人空言主張無法舉証詳
      實，自應駁回其上訴，以維權益。
三、證據：援用原審所提證據，並補提繼承系統表一件。
丙、本院依職權履勘現場及囑託台南縣新化地政事務所勘測製作複丈成果圖。
　    理　　　由
一、兩造爭執要旨：
（一）被上訴人起訴主張：系爭土地為被上訴人及其他共有人所共有，詎上訴人等人
      未經被上訴人及其他共有人同意，無權占用系爭土地，並於系爭土地上擅自建
      築地上物，顯已妨害被上訴人及其他共有人對於被占用土地所有權之行使，被
      上訴人經徵得其他共有人之同意，依據所有物返還請求權，請求上訴人將占用
      系爭土地上之地上物拆除，並將占用土地返還予被上訴人及其他共有人。另依
      不當得利之法律關係，請求上訴人按其占用面積，各應給付被上訴人及其他共
      有人最近五年（八十四年十月三十一日至八十九年十月三十日）相當於租金之
      損害賠償等語（其訴之聲明如附表二所列）。
（二）上訴人則以：系爭土地雖登記為被上訴人及其他共有人所有，實則系爭土地為
      兩造共同祖先湯柳所遺留之祖業，湯柳死後，改由被上訴人祖父湯歎管理，並
      於明治三十九年八月十六日由湯歎相續，但仍記載為祖業。於明治三十九年始
      登記為被上訴人祖父湯歎名下，但仍為共業土地。嗣明治四十五年四月九日，
      系爭土地雖擅由其四位子嗣即湯本、湯車、湯大目及湯領相續，則無論解釋為
      祖業管理之傳續，或湯歎嗣侵害湯柳派下子孫之繼承權，皆不得遽予排除湯柳
      派下子孫之固有權利。則系爭土地既為祖產，上訴人承繼祖產而為占有使用自
      非無權占有，自無庸返還土地或賠償被上訴人及其他登記名義人所受之損害等
      語置辯。
（三）原審就被上訴人請求上訴人拆屋還地及給付損害金部分，判准如附表三所示，
      而駁回被上訴人其餘請求，上訴人就其敗訴部分提起本件上訴；被上訴人就其
      敗訴部分未上訴，該部分已經確定。又原判決有關姓名及數額記載顯然錯誤部
      分，業經原審先後於九十年九月十七日、九十一年九月九日裁定更正，併此敘
      明。
二、被上訴人主張系爭土地為被上訴人及其他共有人所有，然上訴人現分別占用部分
    系爭土地之事實，業據其提出土地登記謄本為證，且經原審及本院先後會同兩造
    及台南縣新化地政事務所至現場勘測屬實，製有複丈成果圖附卷供參。上訴人雖
    不爭執現居住在系爭土地上，然否認上開土地登記謄本之登記內容為真正，並辯
    稱：系爭土地為兩造共同祖先湯柳所遺留之祖業，湯柳死後，改由被上訴人祖父
    湯歎管理，並於明治三十九年八月十六日由湯歎相續，但仍記載為祖業。於明治
    三十九年始登記為被上訴人祖父湯歎名下，但仍為共業土地。嗣明治四十五年四
    月九日，系爭土地雖擅由其四位子嗣即湯本、湯車、湯大目及湯領相續，則無論
    解釋為祖業管理之傳續，或湯歎嗣侵害湯柳派下子孫之繼承權，皆不得遽予排除
    湯柳派下子孫之固有權利，況兩造先祖為系爭土地之糾紛，於日據時代曾訴訟於
    原審法院，應是判定上訴人先祖勝訴或兩造間有和解，上訴人先祖有使用系爭土
    地之權利云云，並提出親戚鄰居之「證明書」一件、上訴人祖先自日據時代起於
    系爭土地上之建物設籍落戶之戶籍謄本多件、台南縣善化鎮調解委員會通知、上
    訴人向法院聲請調解之聲請狀、湯本等人與湯老賽間之訴訟資料（即上訴人所稱
    昭和七年之訴訟案卷，包括訴狀、期日呼出狀、被上訴人先祖即該案之原告委任
    之訴訟代理人解任書）、湯柳子孫系統表、昭和七年十月一日台南州知事金川淵
    證明文件、土地台帳等影本各一件為憑。然上訴人主張有權使用系爭土地一節為
    被上訴人堅詞否認。是以，本件所應審究者厥為：系爭土地是否為被上訴人及其
    他共有人所有？系爭土地是否為兩造祖先共業（共有）之土地，而上訴人有權使
    用之？經查：
（一）系爭土地是否為被上訴人及其他共有人所有？
    (一)按「我國民法就不動產物權採登記要件主義，除法律另有規定外，不動產物權
      之有無，全依土地或建物登記簿登載之狀態為準。」「依土地法所為之登記，
      有絕對真實之公信力，縱使登記原因有無效之情形，在該登記未塗銷以前，其
      登記仍不失其效力。」最高法院七十年度台上字第二四九六號、七十年度台上
      字第三四○二號、八六年度台上字第二三四三號判例可資參照。被上訴人主張
      系爭土地為被上訴人及其他共有人所有，業據其提出土地登記謄本為證，堪信
      為真。
    (二)上訴人主張系爭土地為兩造先祖湯柳所遺之財產，上訴人有繼承權，無非以系
      爭土地於日據時代之土地台帳登記業主為兩造先祖湯柳，及該土地台帳上有「
      共業」之字樣，被上訴人祖父湯歎開始僅是「管理人」，而非「所有人」，並
      以台灣民事習慣該共業之土地應由湯柳之直系血親卑屬繼承為其主要論據。然
      土地台帳係關於土地管理或使用狀態之登記簿，僅能證明土地之使用狀況，尚
      不足以認定系爭土地之所有權歸屬。是關於土地所有權之認定，仍應以土地登
      記簿之記載為準。依原審向台南縣新化地政事務所調閱系爭土地於日據時代之
      土地登記簿、土地台帳及連名簿等文件，系爭土地於明治三十九年（相當民前
      七年）即登記為被上訴人祖父湯歎所有，並未登記為湯柳之直系血親卑屬全體
      繼承，其何以如此登記，雖因年代久遠而不可考，然上訴人並未能舉證證明該
      登記係虛偽不實，僅空言登記為湯歎所有顯然是違背了前敘當時「台灣私法」
      規定，也違背了當時民間繼承之習慣，將「應由」包括上訴人先人在內之湯柳
      卑親屬共同繼承之祖產，登記湯歎一人單獨繼承云云，尚非有據。況該登記為
      湯歎所有若係虛偽不實，何以系爭土地其後由被上訴人及其他共有人因繼承之
      緣故，延續登記為系爭土地之所有人，並於台灣光復後第一次總登記時，上訴
      人或其父祖之輩均未異議？何以對被上訴人及其他共有人繼承登記為所有人亦
      未有異詞，更未為回復所有權之請求？
    (三)上訴人又主張渠等根本不知有「總登記」、「繼承登記」其事，更遑論知道對
      該等登記提出「異議」，雖遲至：(一)於民國六十七年十一月十日，上訴人等有
      向台南縣善化鎮調解委員會提出聲請調解。(二)於民國六十八年三月十七日，上
      訴人以「丙○○、甲○、湯祥、丁○○、湯金鳳、戊○○」為聲請人，對相對
      人即本件被上訴人乙○及訴外人湯大籃等，向原審法院提出調解聲請，請求調
      解「確認所有權存在」等事，並敘明兩造之爭議情形，雖該調解因相對人未出
      庭而調解不成立，唯依主張之「爭議情形」亦可觀上訴人知確係「有權使用」
      系爭土地及其「歷史背景」云云，並提出台南縣善化鎮調解委員會通知、上訴
      人向法院聲請調解之聲請狀為證。唯台南縣善化鎮調解委員會通知僅能證明上
      訴人等曾向南縣善化鎮調解委員會申請調解並由該會發通知而已，上訴人向法
      院聲請調解之聲請狀亦僅能證明其等聲請調解，所述之爭議情形亦屬彼等片面
      之詞而已，均不能證明上訴人對於系爭土地有所有權或合法使用之權能，更何
      況各該調解皆未成立，豈得作為上訴人有權占用系爭土地之證明？另上訴人提
      出其所稱昭和七年湯本等人與湯老賽間之訴訟資料，以證明於日據時期昭和七
      年（相當民國二十一年）兩造之先人即已訴訟一節，第按既有訴訟，當知權利
      誰屬，則僅事隔十四年之民國三十五年間第一次總登記仍登記為湯本等四人所
      有時，上訴人或上訴人之父祖輩應該異議，以保權益，然上訴人或上訴人之父
      祖輩均未異議，上訴人豈能事後再行爭執？
    (四)綜上，系爭土地為被上訴人及其他共有人所有之事實，洵堪認定。
（二）系爭土地是否為兩造祖先共業（共有）之土地，而上訴人有權使用之？
    (一)按「所有人對於無權占有或侵奪其所有物者，得請求返還之。對於妨害其所有
      權者，得請求除去之。有妨害其所有權之虞者，得請求防止之。」「當事人主
      張有利於己之事實者，就其事實有舉證之責任。」民法第七百六十七條、民事
　　　訴訟法第二百七十七條分別定有明文。又「以無權占有為原因，請求返還土地
　　　者，占有人對土地所有權存在之事實無爭執，而僅以非無權占有為抗辯者，土
　　　地所有權人對其土地被無權占有之事實無舉證責任，占有人自應就其取得占有
　　　係有正當權源之事實證明之。」「主張法律關係存在之當事人，僅須就該法律
　　　關係發生所具備之特別性，負舉證責任，至於他造主張有利於己之事實，應由
　　　他造舉證證明。」有最高法院八十五年度台上字第一一二○號判決、四十八年
　　　台上字第八八七號判例可資參照。依上，本件被上訴人既已證明其為系爭土地
　　　所有權人，並主張上訴人為無權占有人，請求上訴人返還系爭土地，則上訴人
　　　就伊所抗辯伊非無權占有乙節負舉證之責。
    (二)上訴人主張系爭土地乃湯柳公祖業，由派下子弟共同居住使用，為共業之土地
      ，其間最初之原始業主湯柳死亡後，雖由湯歎管理並於明治三十九年八月十六
      日由被上訴人之祖父湯歎相續，但仍記載為祖業，則系爭土地於明治三十九年
      間登記在被上訴人之祖父湯歎名義下，但仍為共業土地，依法上訴人自屬有權
      使用系爭土地云云，並以系爭土地之土地台帳、湯柳子孫系統表、昭和七年十
      月一日台南州知事金川淵證明文件各一件為證。依湯柳子孫系統表所載，湯柳
      係兩造之高祖父，固為兩造所是認，又土地台帳僅係關於土地管理或使用狀態
      之登記簿，雖土地台帳有系爭土地原業主為湯柳、湯歎管理、明治三十九年湯
      歎相續（繼承）、末尾有「共業」之記載，昭和七年十月一日台南州知事金川
      淵證明文件（證明願）則敘明土地台帳之記載與別紙事項無相違等語，然土地
      台帳上另有「昭和九年處分本番」「昭和十年地租校正」「昭和十九年地租改
      訂」等記載，故該「共業」二字係在昭和七年十月一日之前抑之後所登載，已
      無從考據，不能遽謂系爭土地必是上訴人先祖共業之土地。而土地台帳係關於
      土地管理或使用狀態之登記簿，僅能證明土地之使用狀況，尚不足以認定系爭
      土地之所有權歸屬，況土地台帳最後一行所載「共業」二字究係指湯歎與湯柳
      其他繼承人共業？抑指湯歎之繼承人共業？並不明確亦無可考，上訴人復不能
      證明確係那些人共業。根據足以認定土地所有權之日據時代之土地登記簿，系
      爭土地於明治三十九年即登記為被上訴人祖父湯歎所有，明治四十五年因繼承
      而登記為湯歎的四個兒子湯本、湯車、湯大目、湯領共有，上訴人之父祖均未
      列名其上。從而，上訴人主張系爭土地是湯柳子孫包括其上訴人之父祖輩共有
      ，上訴人自屬有權使用，尚非可採。
    (三)上訴人復提出原審法院於昭和七年以昭和七年單民第一四八三號建物取除其他
　　　事件受理系爭土地糾紛之訴訟資料（即上訴人所稱昭和七年之訴訟案卷，為湯
　　　本等人與湯老炭等人間訴訟之訴狀、期日呼出狀、辭任書等），主張該事件業
　　　已判定系爭土地為共業，且由上訴人於判決之後六、七十年猶占有使用系爭房
　　　地之事實，應可推證應是上訴人先祖勝訴，或是兩造先祖訴訟中和解，或是被
　　　上訴人先祖撤回起訴云云。惟其提出之期日呼出狀僅係法院開庭通知書，訴狀
　　　及辭任書等，均非判決，故上開證物僅能證明兩造先人確實曾因系爭土地發生
　　　糾紛而繫屬法院，尚無法證明原審法院前已判定系爭土地為共業之事實。又因
　　　原審法院現保存之卷宗僅為民國三十五年之後訴訟之案件，而上開事件係民國
　　　二十一年發生，原審亦無從調閱該卷宗審閱（見原審卷第四五頁審理單上之註
　　　記），以查明上訴人之主張為真實，況上開訴訟資料均為私文書，被上訴人既
　　　否認各該私文書內容足以證明上訴人所述上訴人先祖勝訴、和解、撤回訴訟等
　　　之事實，上訴人復不能提出如判決正本等公文書以資證明其主張之真正，僅執
　　　該等私文書而為主張該案判定系爭土地為兩造先祖共有及上訴人之先祖勝訴等
　　　情，難認有理。至於該案判決之後六、七十年上訴人猶占有使用系爭房地，乃
　　　被上訴人及其他共有人（暨其等之被繼承人）怠於行使所有權人之物上請求權
　　　，依大法官會議五十四年釋字第一○七號解釋，己登記不動產所有人之回復請
　　　求權無民法第一百二十五條消滅時效規定之適用，被上訴人遲至八十九年間始
　　　請求上訴人拆屋還地亦非法所不許，不能因該案判決之後六、七十年上訴人猶
　　　占用系爭土地即推論係有權占有。
    (四)上訴人又執上訴人祖先自日據時代起於系爭土地上之建物設籍落戶之戶籍謄本
      多件、現場建物照片七組，主張系爭土地之建物乃兩造之祖先所起造，此由建
      物之屋齡皆高過兩造之年紀甚多可證，上訴人接續祖先傳續得以使用祖業及房
      屋至今，豈能謂為無權占有乎？然查系爭土地上之建物設籍落戶之戶籍謄本及
      現場建物照片，固能證明坐落系爭土地上之建物，均為老舊建物（甲○原住之
      舊房屋因地震倒塌，目前之房屋係改建之簡陋磚造鋼柱平房），屋齡應在台灣
      光復之前，上訴人據此主張其等接續祖先傳續得以使用各該房屋，可認定其係
      有權占有坐落土地云云，實屬率斷，蓋上訴人房屋老舊並不足以推論其必是有
      權占有。
    (五)上訴人聲請傳訊之證人湯武等人均於本院準備程序中到庭作證。湯武證稱：
      「我證明系爭土地係祖先湯柳遺留的祖產，子孫均是其派下，男丁均有繼承權
      ，並非被上訴人各人所有。」「上訴人所居住房屋之土地是祖先湯柳遺留的土
      地，子孫使用已數代之久。」「是由祖先遺留的土地，登記何人名義我不清楚
      。」「（當時財產如何分？）只有遺留土地，均是子孫使用至今，乙○只是管
      理而已。」「（現在土地登記乙○名義知否？）不知，他如何變更我們不知道
      ，以前均是管理人而已，並非所有人。」湯知德證稱：「確是共同祖先遺留
      的遺產，並非乙○個人所有，何以登記在他名下，我們族親並不知道，變更名
      義並沒有經其他族親同意。」（以上二人陳述見本院九十年十二月十一日筆錄
      ）證人湯天陰（上訴人丙○○之子）證稱：「因為我小時候，我爸爸不識字
      ，輪流到要收這些金額（指地價稅）的時候，他會叫我替他計算，某一個人有
      幾間，幾個人有幾間房子，總價是多少，再算一間房子要收多少，常常都是這
      樣子，我印象深刻。一直處理到民國六十幾年以後，我就去台北唸書，以後的
      情況我就不清楚了。我所知道的事實是用湯本的名義開這塊土地全部的地價稅
      ，然後我們會計算所有住在這塊地裡面每一個人他有幾間房子，不管房子大小
      ，只要是一間，那就是算一間，全部去平均地價，然後按照每一戶的房間數計
      算去收。」「（土地的所有權人跟收取地價稅的資料不一樣啊？）但是，我們
      那個時候都承認這邊都是自己的人。因為我是有看過民國七十九年我媽媽過世
      的時候有一份資料，我以為房子沒有爭議，我想都是兄弟，應該不會那麼絕情
      ，所以我把那一份資料丟掉了，不然有那份資料的話，所有爭議都解決了。」
      「（再早的事你還知道嗎？）上上一代再早的事我就不知道了。」因被上訴人
      之訴訟代理人否認其證言之真正，稱一般地價稅都由被上訴人共有人所繳納的
      ，收據可以提供。證人湯天陰又稱：「繳納的稅單沒有保存，當時分攤地價稅
      是到民國六十幾年，以後我到台北讀書就不知道了。」證人湯祥即上訴人戊
      ○○胞兄證稱：「很久以前，這塊土地的地價稅是由各住戶以房間數分攤地價
      稅，繳到民國六十五年左右，之後乙○他們就不讓我們住戶繳納了，當時我們
      有聲請公所調解，因乙○沒有出面而沒有調解成立。」「系爭土地是湯柳所遺
      留下來的祖業，日據時代昭和七年由湯歎管理的，後來如何變的，我不知道。
      」（以上二人陳述見本院九十一年三月二十七日筆錄）綜觀各證人所言，彼等
      雖稱系爭土地是其祖先留下之產業，不知登記之所有權人為何，及民國六十五
      年以前的地價稅是由住在系爭土地上之住戶按房間數分攤云云，然均未能確切
      證明土地登記簿上關於所有權人之登載為不實，且縱上訴人等於民國六十五年
      以前有分攤地價稅資為使用系爭土地之代價，乃上訴人如何分攤其內部之稅金
      ，概與被上訴人及其他共有人無涉，亦不能因此即謂其後有繼續使用系爭土地
      之正當權源，各該證人所證尚難資為有利上訴人之證據。至於上訴人所提由親
      戚鄰居湯武等人具名之「證明書」雖載：「茲證明下列四棟房屋（指上訴人現
      居住者）均屬湯柳派下之祖業，且係派下之歷代子孫長年居住之房屋」，然被
      上訴人否認其內容之真正，且查依上訴人所提湯柳子孫系統表，上訴人丙○○
      、甲○與被上訴人乙○之曾祖父為湯祺，而湯柳則為兩造之高祖父，丙○○、
      乙○等人均係年近古稀之人，則彼等高祖父湯柳生前距今更在百年以上，如此
      年代久遠之事，該證明書具名人豈能目睹？矧依上訴人民事準備書狀所述及其
      提出之房屋稅籍、房屋照片所示，上訴人所居住之房屋固已陳舊，惟屋齡亦不
      過數十年而已，應非百餘年前湯柳之房屋，殆可斷言，是以該證明書亦不足為
      上訴人有權占用系爭土地之證明。
    (六)上訴人另辯稱：系爭土地雖登記為被上訴人及其他共有人所有，但上訴人現居
      住房屋均設有稅籍（關於房屋稅籍之詳細情形如事實欄上訴人陳述（一）之(三)
      之2.所載），而房屋所有人與土地所有人不同時，須得到土地所有人之同意始
      得設定房屋稅籍，故上訴人使用系爭土地係經過被上訴人同意，自非無權占有
      云云，並提出房屋稅籍證明為證。然被上訴人否認有出具同意書，或其他證明
      文件同意讓上訴人使用系爭土地之情事。並經原審依職權向台南縣稅捐稽徵處
      查詢，如基地所有人與房屋所有人不一時，申請設立房屋稅籍需具備何種要件
      時，該處回函表示：「本人申請應填具申請書並檢附身分證正本，若授權代理
      人申請，應填具申請書並檢附納稅義務人及代理人身分證明文件及授權書，經
      審查相符後即可發給證明，無需檢附房屋坐落基地之土地資料。」有該處九十
      年七月三日九十南縣稅服字第九００三一一五七號函在卷供參。上訴人雖認該
      函係針對申請房屋稅籍資料證明時需檢附之文件，與申請設立房屋稅籍需檢附
      何種相關資料之意旨不符云云。然經原審以電話向台南稅捐稽徵處查詢，該處
      職員陳東信表示二者係相同事項，房屋稅籍資料是指電腦登載之資料，如有民
      眾申請時，列印出來即為房屋稅籍資料證明等語，有原審公務電話查詢紀錄單
      附卷可稽。足見民眾申請房屋稅籍資料時，並不需要提出房屋坐落基地之相關
      文件，是上訴人辯稱被上訴人曾出具同意書讓上訴人辦理房屋稅籍資料之申請
      ，顯屬無據，不足採信。另上訴人房屋內縱有兩造共同先祖湯柳等牌位供子孫
      膜拜，亦不能因此證明上訴人係有權占有系爭土地。
    (七)綜上，系爭土地非兩造祖先共有之土地，上訴人無權占用系爭土地之事實，亦
      堪認定。
三、關於上訴人等占用系爭土地之面積：
    台南縣新化地政事務所人員依原審之囑測量並製作複丈成果圖（即原判決之附圖
    ），測出上訴人居住房屋面積如圖示Ａ、Ｂ、Ｃ、Ｄ部分，依序為一一一平方公
    尺、一七○平方公尺、一○二平方公尺、一二○平方公尺，唯其中Ｂ、Ｃ部分除
    占用系爭第二七二地號土地外，尚占用與該地毗鄰屬他人所有之第二七二之三地
    號土地，而未將被上訴人無權請求之上訴人占用第二七二之三地號土地面積扣除
    。經本院向台南縣新化地政事務所查詢，該所重新核算甲○及戊○○房屋（Ｂ、
    Ｃ部分）占用系爭二七二地號土地之面積分別為八六平方公尺、八二平方公尺，
    占用二七二之三地號土地面積分別為八四平方公尺、二○平方公尺，有該所九十
    年十二月十一日九十所測字第一二○○三號函附送之複丈成果圖可憑。嗣本院於
    九十一年六月五日第二次履勘現場時復就上訴人對於本院第一次履勘現場所製作
    之現場略圖所質疑之事項（上訴人質疑原審判決之複丈成果圖繪示之上訴人占用
    面積及房屋形狀，與履勘現場所繪現場略圖略有不符），連同上訴人之房屋似有
    占用他人土地事項一併予以指明，並囑請新化地政事務所測量人員重新製作複丈
    成果圖（即本判決附圖），確定上訴人占用系爭二七二地號土地之面積如圖示Ａ
    、Ｂ、Ｃ、Ｄ部分，依序為一一一平方公尺、八六平方公尺、八二平方公尺、一
    二○平方公尺。至於上訴人原先指稱系爭地號土地上之建物，除上訴人丙○○、
    甲○、丁○○、戊○○四戶之房屋外，尚有訴外人李湯阿香、湯聖賢、湯羌法三
    戶之房屋，請求將此訴外人之三戶「標出」並在系爭地號土地之總面積項下扣除
    一節，本院認無必要（因為依重新製作複丈成果圖即足以之作為計算損害金之基
    礎），且上訴人於九十一年六月五日本院第二次履勘現場時，亦表示該項請求捨
    棄，記明筆錄可稽。
四、按「所有人對於無權占有或侵奪其所有物者，得請求返還之。對於妨害其所有權
    者，得請求除去之。有妨害其所有權之虞者，得請求防止之。」又「各共有人對
    於第三人，得就共有物之全部為本於所有權之請求。但回復共有物之請求，僅得
    為共有人全體之利益為之。」民法第七百六十七條及八百二十一條分別定有明文
    。另按「共有人本於所有權，對於第三人為回復共有物之請求者，僅須求為命該
    第三人向『共有人全體』返還共有物之判決，非衹單獨請求向自己返還為已足，
    並不以詳列全體共有人之姓名為必要。」（八六年度台上字第一七四七號）。「
    各共有人對於第三人，得就共有物之全部為本於所有權之請求，但回復共有物之
    請求，僅得為共有人全體之利益為之，民法第八百二十一條定有明文。所謂利益
    ，係指客觀之法律上利益而言，倘共有人中之一人起訴時，在聲明中請求應將共
    有物返還於共有人全體，即係為共有人全體利益請求，無須表明全體共有人之姓
    名、住址乃至應有部分，至於他共有人主觀上有無行使回復共有物請求權之意思
    及實際上是否受有利益，均非所問。」（八四年度台上字第三三九號判例）。查
    系爭土地為被上訴人及其他共有人所共有，上訴人未徵得被上訴人及其他共有人
    之同意，即居住於系爭土地達數十年之久，並分別占用附圖所示Ａ、Ｂ、Ｃ、Ｄ
    部分之土地之事實，業經查明，已如前述。則被上訴人為全體共有人之利益，請
    求上訴人丙○○、甲○、戊○○、丁○○分別將各自占用系爭土地如附圖所示Ａ
    、Ｂ、Ｃ、Ｄ部分之地上物拆除，並將基地返還與被上訴人及其他共有人全體，
    於法並無不合，且有理由，應予准許。
五、關於被上訴人請求因上訴人占用系爭土地所受相當於租金之損害賠償金：
（一）按「無法律上之原因而受利益，或他人受損害者，應返還其利益；雖有法律上
      之原因，而其後已不存在者，亦同。」民法第一百七十九條定有明文。又無權
      占用他人之土地，可能獲得相當於租金之利益，且將致所有人受有不能使用土
      地之損失，亦為社會通常之觀念。本件被上訴人主張上訴人丙○○、甲○、戊
      ○○、丁○○並非系爭土地之所有權人，又未經被上訴人及其他共有人之同意
      ，竟分別占用系爭如附圖所示Ａ、Ｂ、Ｃ、Ｄ部分之土地，顯無權占用，業經
      認定明確。則被上訴人自得依據前開法條規定，請求上訴人賠償其占有期間被
      上訴人所受相當於租金之損害賠償。故被上訴人請求上訴人賠償最近五年內
      （八十四年十月三十一日至八十九年十月三十日）占用系爭土地所受之損害，
      即有理由（上訴人對於以該五年期間計算並無意見，唯主張是有權占有，縱非
      有權占有，被上訴人長期默許上訴人無償使用，也不該再向上訴人要求五年的
      損害金，原審以百分之五計算，上訴人認為還是過高，見本院九十一年七月十
      日準備程序筆錄）。
（二）復按「民法第八百二十一條規定，各共有人對於第三人，得就共有物之全部，
      為本於所有權之請求。所謂本於所有權之請求，係指民法第七百六十七條所規
      定之物權的請求權而言，至債權的請求權，則不在民法第八百二十一條規定之
      列，僅於共有物被侵害，請求損害賠償，而其給付不可分者，依民法第二百九
      十三條之規定，各共有人方得為共有人全體請求向其全體為給付，司法院院字
      第一九五○號解釋參照。本件上訴人訴請被上訴人給付不當得利部分，核屬可
      分之金錢債權，各該上訴人僅得按其應有部分，請求被上訴人返還所受利益，
      尚不得依民法第八百二十一條規定為全體共有人訴請被上訴人向上訴人及其他
      共有人為給付。」最高法院八十五年度台上字第二三九一號判決可資參照。被
      上訴人就拆屋還地部分請求上訴人向伊及其他共有人給付，固屬正當，至於就
      附帶請求相當於租金利益之損害賠償金部分，被上訴人僅是系爭土地之共有人
      ，其所有權應有部分只佔四分之一，有土地登記簿謄本可稽，而相當於租金利
      益之損害賠償金係金錢債權，核屬可分，被上訴人僅得按其應有部分，請求上
      訴人給付，尚不得為全體共有人訴請上訴人向被上訴人及其他共有人為給付。
      上訴人主張「被上訴人僅可請求其一人土地持分範圍之損害金」，自屬可採。
      雖其他共有人李湯阿香等書立同意書（附原審卷第三七頁）載明同意被上訴人
      依民法第七六七條、第八二八條規定行使物上請求權及賠償之權利云云，然李
      湯阿香等其他共有人並未列為原告一併起訴，尚不得判命上訴人向李湯阿香等
      其他共有人給付賠償金。至於上訴人請求傳訊被上訴人以外之其他共有人以證
      明所謂「其他共有人」中，究有幾名共有人是認為「上訴人乃無權占用須付損
      害金」，核無必要，附此敘明。
（三）查系爭土地位於台南縣善化鎮，屬城市地區，故依土地法第一百零五條準用第
      九十七條第一項之規定，租金不得超過土地申報總價額年息百分之十。按「舉
      辦規定地價或重新規定地價時，土地所有權人未於公告期間申報地價者，以公
      告地價百分之八十為其申報地價。」平均地權條例第十六條前段定有明文。雖
      該條例於七十五年六月二十九日修正公佈前之第十一條第五款規定未申報者，
      以公告地價為其申報地價，唯既已修正公佈施行，即應依修正後之規定計算及
      認定申報地價。查系爭土地重新規定地價，依序於八十三年七月、八十六年七
      月、八十九年七月公告地價，土地所有權人未申報地價，系爭土地八十三年、
      八十六年、八十九年公告地價每平方公尺分別為七三○元、一○○○元、一一
      ○○元，依公告地價百分八十計算申報地價，則其申報地價每平方公尺分別為
      五八四元、八○○元、八八○元，業據台南縣新化地政事務所以九十年十月二
      十三日九十所價字第一○○二二號函、九十年十一月六日九十所價字第一○四
      五五號函敘明，並有該所隨函檢送之系爭土地地價謄本一份附本院卷第七三頁
      可憑。原審既認為「系爭土地並無申報地價，自應以公告地價為其申報地價」
      ，復認為「該土地於八十九年度之公告現值為每平方公尺七千八百元」，並以
      每平方公尺七千八百元之公告現值為計算本件損害賠償金之基礎，均有未洽。
（四）又按「土地法第一百零五條準用同法第九十七條所定，建築基地之租金，按申
      報價額年息百分之十為限，乃指基地租金之最高限額而言，並非必須照申報地
      價額年息百分之十計算。」最高法院著有四十六年度台上字第八五五號判例可
      參。又「基地租金之數額，除以基地申報地價為基礎外，尚須斟酌基地之位置
      ，工商業繁榮之程度，承租人利用基地之經濟價值及所受利益等項，並與鄰地
      租金相比較，以為決定，並非必達申報總地價年息百分之十最高額。」亦有最
      高法院四十六年度台上字第八五五號、六十八年度台上字第三○七一號判例足
      參。系爭土地位於台南縣善化鎮，屬城市地區，故依土地法第一百零五條準用
      第九十七條第一項之規定，租金不得超過土地申報總價年息百分之十。經查系
      爭土地雖為建築用地，且面臨馬路，但面臨之馬路彎曲狹窄，上訴人所居房屋
      均非緊臨馬路以供經商營利，其中甲○、丙○○、丁○○房屋均靠狹小陋巷與
      馬路相通，且該處係舊式聚落，附近人煙稀少，並無商家，住戶務農為多，工
      商不發達，及坐落系爭土地上之建物，均為老舊建物（甲○原住之舊房屋因地
      震倒塌，目前之房屋係改建之簡陋磚造鋼柱平房）等情，經原審及本院分別赴
      現場勘驗屬實，製有勘驗筆錄及現場略圖，並有上訴人提出之現場建物照片七
      組、現場道路照片九幀附本院卷，暨有被上訴人提出之房屋照片一本附原審卷
      可考。又兩造雖未能提出鄰地租金以供比較，然本院審酌系爭土地附近之繁榮
      程度及利用情形，並參以多年來房地產景氣持續低迷，上訴人之簡陋老舊房屋
      僅供棲身而非供作營利，彼等利用系爭基地之經濟價值及所受利益不高等項，
      認為被上訴人所受相當租金之損害額應以土地申報總價年息百分之五計算為適
      當。上訴人雖稱原審以百分之五計算太高，應以百分之一計算為當云云，查原
      審以每平方公尺七千八百元之公告現值百分之五計算固屬不當，然按政府機關
      出租土地之租金恆以公告地價年息百分之五計算，且系爭土地之申報地價較諸
      公告現值低很多，故本件依土地申報地價年息百分之五計算應屬適當（例如丙
      ○○部分，其應付之損害金相當每年房租僅四千餘元）。準此，計算被上訴人
      所受相當於租金之損害如下：
      (一)系爭土地自八十四年十月三十一日起至八十九年十月三十日止共五年，每平
        方公尺之申報地價總金額計三六六七．二六元：
        1.自八十四年十月三十一日至八十六年六月三十日共一年八個月又一日，該
          期間申報地價每平方公尺五八四元，共計九七四．九三元。【計算式：
          584＋（584÷12×8）＋（584÷365×1）＝974.93】
        2.自八十六年七月一日至八十九年六月三十日共三年，該期間申報地價每平
          方公尺八○○元，共計二四○○元。【計算式：800×3＝2400】
        3.自八十九年七月一日至八十九年十月三十日共三月三十日，該期間申報地
          價每平方公尺八八○元，共計二九二．三三元。【計算式：（880÷12 ×
          3）＋（880÷365×30）＝292.33】
        以上三項總和為三六六七．二六元（以上均運算至小數點以下第三位並四捨
        五入）。
      (二)系爭土地前述五年申報地價總金額每平方公尺三六六七元之（年息）百分之
        五為一八三．三六元。（算至小數點以下第三位並四捨五入）
      (三)依上訴人等所占系爭土地面積計算各人因占用而獲得相當於租金之利益，再
        按被上訴人所有權應有部分只佔四分之一，算出其得請求上訴人賠償之金額
        分別如次（算至元為止，角以下不計）：
        1.丙○○部分為五○八八元【計算式：183.36×111 ÷4＝5088】
        2.甲○部分為三九四二元【計算式：183.36×86 ÷4＝3942】
        3.戊○○部分為三七五八元【計算式：183.36×82÷4＝3758】
        4.丁○○部分為五五○○元【計算式：183.36×120÷4＝5500】
六、綜上所述，被上訴人請求上訴人丙○○、甲○、戊○○、丁○○應將如附圖所示
    Ａ、Ｂ、Ｃ、Ｄ部分各自占用之地上物拆除，並將土地交還被上訴人及其他共有
    人全體。且依據不當得利之法律關係，請求上訴人各自賠償被上訴人如上述五年
    之損害金，及自起訴狀繕本送達上訴人翌日（九十年一月十六日）起至清償日止
    ，按年息百分之五計算之利息，為有理由，應予准許（亦即如附表一所示）。逾
    上述範圍之請求（即附表二減去附表一者）為無理由，應予駁回。原審就超過上
    開應准許部分（即附表三減去附表一者）為上訴人敗訴之判決，並為假執行之宣
    告，自有未洽，上訴人上訴意旨指摘原判決此部分不當，求予廢棄改判，為有理
    由。至於上開應准許部分，原審為被上訴人勝訴之判決，並依兩造之聲請定相當
　　之擔保金額而分別宣告假執行及免為假執行，經核並無違誤，上訴人上訴意旨就
　　此部分指摘原判決不當，求予廢棄，為無理由，應駁回其上訴。又本判決關於被
　　上訴人勝訴範圍既與原判決不同，爰就原判決諭知兩造假執行及免為假執行之擔
　　保金額予以變更，如附表四所列。
七、據上論結，本件上訴為一部有理由，一部無理由，依民事訴訟法第四百五十條、
    第四百四十九條第一項、第七十九條但書、第八十五條第一項後段，判決如主文
    。
中　　　華　　　民　　　國　　九十一　　年　　　十一　　　月　　二十六　日
                                    臺灣高等法院臺南分院民事第四庭
~B1審判長法官　林　　金　　村
~B2　　　法官　徐　　財　　福
~B3　　　法官　曾　　平　　杉
右為正本係照原本作成。
如對本判決上訴，須於判決送達後二十日內向本院提出上訴狀，未表明上訴理由者，
應於上訴後二十日內向本院提出理由書。（須上訴所得受之利益逾一百五十萬元始可
）
~B法院書記官　邱　　春　　榮
中　　　華　　　民　　　國　　九十一　　年　　　十一　　　月　　二十七　日
附表一（本院認定被上訴人乙○請求命上訴人拆屋還地及給付損害金有理由而應准許
        之範圍）
一、丙○○部分：
上訴人丙○○應將坐落台南縣善化鎮○○○段二七二地號土地上如複丈成果圖所示Ａ
部分、面積壹佰壹拾壹平方公尺之地上物拆除，將土地返還予被上訴人及其他共有人
；並給付被上訴人新台幣伍仟零捌拾捌元，及自民國九十年一月十六日起至清償日止
，按年息百分之五計算之利息。
二、甲○部分
上訴人甲○應將坐落台南縣善化鎮○○○段二七二地號土地上如複丈成果圖所示Ｂ部
分、面積捌拾陸平方公尺之地上物拆除，將土地返還予被上訴人及其他共有人；並給
付被上訴人新台幣參仟玖佰肆拾貳元，及自民國九十年一月十六日起至清償日止，按
年息百分之五計算之利息。
三、戊○○部分：
上訴人戊○○應將坐落台南縣善化鎮○○○段二七二地號土地上如複丈成果圖所示Ｃ
部分、面積捌拾貳平方公尺之地上物拆除，將土地返還予被上訴人及其他共有人；並
給付被上訴人新台幣參仟柒佰伍拾捌元，及自民國九十年一月十六日起至清償日止，
按年息百分之五計算之利息。
四、丁○○部分：
上訴人丁○○應將坐落台南縣善化鎮○○○段二七二地號土地上如複丈成果圖所示Ｄ
部分、面積壹佰貳拾平方公尺之地上物拆除，將土地返還予被上訴人及其他共有人；
並給付被上訴人新台幣伍仟伍佰元，及自民國九十年一月十六日起至清償日止，按年
息百分之五計算之利息。
附表二（被上訴人起訴請求上訴人拆屋還地及給付損害金之範圍）
一、被告丙○○應將坐落台南縣善化鎮○○○段二七二地號土地上如複丈成果圖所示
    Ａ部分、面積壹佰壹拾壹平方公尺之地上物拆除；被告甲○應將坐落台南縣善化
    鎮○○○段二七二地號土地上如複丈成果圖所示Ｂ部分、面積壹佰柒拾平方公尺
    之地上物拆除；被告戊○○應將坐落台南縣善化鎮○○○段二七二地號土地上如
    複丈成果圖所示Ｃ部分、面積壹佰零貳平方公尺之地上物拆除；被告丁○○應將
    坐落台南縣善化鎮○○○段二七二地號土地上如複丈成果圖所示Ｄ部分、面積壹
    佰貳拾平方公尺之地上物拆除；並均將土地返還予原告及其他共有人。
二、被告丙○○應給付原告及其他共有人新台幣三十二萬零五百六十八元、被告甲○
    應給付原告及其他共有人新台幣四十九萬零九百五十元、被告丁○○應給付原告
    及其他共有人新台幣三十四萬六千五百六十元、被告戊○○應給付原告及其他共
    有人新台幣二十九萬四千五百七十六元；及均至起訴狀繕本送達翌日（按即九十
    年一月十六日）起至清償日止，按年息百分之五計算之利息。
附表三（原審判命上訴人拆屋還地及給付損害金之範圍，且指已裁定更正者）
一、丙○○部分：
被告丙○○應將坐落台南縣善化鎮○○○段二七二地號土地上如複丈成果圖所示Ａ部
分、面積壹佰壹拾壹平方公尺之磚造地上物拆除，將土地返還予原告及其他共有人；
並給付原告及其他共有人新台幣貳拾壹萬陸仟肆佰伍拾元，及自民國九十年一月十六
日起至清償日止，按年息百分之五計算之利息。
二、甲○部分：
被告甲○應將坐落台南縣善化鎮○○○段二七二地號土地上如複丈成果圖所示Ｂ部分
、面積壹佰柒拾平方公尺之磚造地上物拆除，將土地返還予原告及其他共有人；並給
付原告及其他共有人新台幣參拾參萬壹仟伍佰元，及自民國九十年一月十六日起至清
償日止，按年息百分之五計算之利息。
三、戊○○部分：
被告戊○○應將坐落台南縣善化鎮○○○段二七二地號土地上如複丈成果圖所示Ｃ部
分、面積壹佰零貳平方公尺之磚造地上物拆除，將土地返還予原告及其他共有人；並
給付原告及其他共有人新台幣壹拾玖萬捌仟玖佰元，及自民國九十年一月十六日起至
清償日止，按年息百分之五計算之利息。
四、丁○○部分：
被告丁○○應將坐落台南縣善化鎮○○○段二七二地號土地上如複丈成果圖所示Ｄ部
分、面積壹佰貳拾平方公尺之磚造地上物拆除，將土地返還予原告及其他共有人；並
給付原告及其他共有人新台幣貳拾參萬肆仟元，及自民國九十年一月十六日起至清償
日止，按年息百分之五計算之利息。
附表四（變更後之假執行及免為假執行擔保金額）
一、丙○○部分：
    本判決被上訴人對上訴人丙○○勝訴部分於被上訴人以新台幣貳拾玖萬元為上訴
    人丙○○供擔保後，得假執行；但上訴人丙○○如於假執行程序實施前，以新台
    幣捌拾柒萬零捌佰捌拾捌元為被上訴人預供擔保，得免為假執行。
二、甲○部分：
    本判決被上訴人對上訴人甲○勝訴部分於被上訴人以新台幣貳拾貳萬肆仟元為上
    訴人甲○供擔保後，得假執行；但上訴人甲○如於假執行程序實施前，以新台幣
    陸拾柒萬肆仟柒佰肆拾貳元為被上訴人預供擔保，得免為假執行。
三、戊○○部分：
    本判決被上訴人對上訴人戊○○勝訴部分於被上訴人以新台幣貳拾壹萬肆仟元為
    上訴人戊○○供擔保後，得假執行；但上訴人戊○○如於假執行程序實施前，以
    新台幣陸拾肆萬參仟參佰伍拾捌元為被上訴人預供擔保，得免為假執行。
四、丁○○部分：
    本判決被上訴人對上訴人丁○○勝訴部分於被上訴人以新台幣參拾壹萬參仟元為
    上訴人丁○○供擔保後，得假執行；但上訴人丁○○如於假執行程序實施前，以
    新台幣玖拾肆萬壹仟伍佰元為被上訴人預供擔保，得免為假執行。
